【裁判字號】    98,上更(一),72
【裁判日期】    990126
【裁判案由】    遷讓房屋等
【裁判全文】
臺灣高等法院民事判決                98年度上更(一)字第72號
上  訴  人  乙○○
            甲○○
共      同
訴訟代理人  王桂樹律師
上  訴  人  丙○○
訴訟代理人  陳正磊律師
上列當事人間，因遷讓房屋等事件，兩造對於中華民國96年6月7
日臺灣臺北地方法院95年度訴字第1518號第一審判決，各自提起
上訴，經最高法院第一次發回更審，本院於99 年1月12日言詞辯
論終結，判決如下：
    主      文
兩造上訴均駁回。
第二審訴訟費用各自負擔；發回前第三審訴訟費用，由丙○○負
擔百分之六十五，其餘由乙○○、甲○○負擔。
    事實及理由
一、上訴人乙○○、甲○○ (以下稱乙○○等2人)起訴主張：對
    造上訴人丙○○(以下稱丙○○)自民國(以下同)87年 6月起
    占有、使用坐落臺北市○○區○○段3小段436-4號地號土地
    上之2274建號，門牌號碼臺北市○○路○段20號1樓之房屋（
    以下稱系爭房屋），係訴外人祭祀公業李德茂（以下稱系爭
    公業）與建商合建，分配予派下即乙○○等2 人之被繼承人
    李四海，經乙○○等2人繼承為所有權人(應有部分各二分之
    一）；其占有使用系爭房屋，無法律上之正當權源，獲有相
    當於租金之利益，乙○○等2 人受有相當於租金之損害，自
    應返還系爭房屋及所獲之不當利得；為此，基於民法第 767
    條、第940條、第941條、及第179條、土地法第97 條之規定
    ，求為命丙○○遷讓返還系爭房屋，並給付自95年往前回溯
    5年按系爭房屋及基地之申報總價週年利率10%計算相當於租
    金之不當得利新臺幣(以下同）1,523,688元(840,825+682,8
    63=1,523,688)，暨自起訴狀繕本送達翌日(95年3月3日）起
    至交還系爭房屋之日止，按月給付24,637元(13,037+11,600
    =24,637)之判決(乙○○等2人逾越上開範圍之請求，分別為
    原法院、本院前審為其部分勝訴、部分敗訴判決確定，不予
    贅述。)。 對於原法院於上開範圍內為其不利判決部分聲明
    不服，提起上訴所為聲明：(一)原判決除確定部分外，不利於
    乙○○等2 人部分廢棄。(二)前項廢棄部分，丙○○應再給付
    乙○○等2人682,863元，並自95年3月3日起至返還系爭房屋
    之日止，按月再給付乙○○等2 人11,600元。(三)第一、二審
    除確定部分外、及發回前第三審之訴訟費用，由丙○○負擔
    。(四)願供擔保請准宣告假執行。對於丙○○之上訴所為答辯
    聲明：(一)上訴駁回。(二)第二審及發回前第三審之訴訟費用由
    丙○○負擔。
二、丙○○則以：乙○○等 2人主張為其等所有之系爭房屋，係
    系爭公業以所有土地與建商合建，分配予系爭公業之「李媽
    福」房全體派下員，經系爭公業（或「李媽福」房派下員全
    體）借名或信託登記予乙○○等 2人之被繼承人李四海，嗣
    後李四海死亡後，借名或信託關係即告消滅，丙○○為「李
    媽福」房之派下員，對於系爭房屋即有公同共有之權利，即
    使占有使用系爭房屋，亦屬公同共有權利之行使，而非無權
    占有，況且丙○○並無占有使用系爭房屋之事實，乙○○等
    2 人請求丙○○遷讓返還系爭房屋，及給付相當於租金之不
    當得利，均無理由等語，資為抗辯；對於原法院為其不利判
    決之部分聲明不服，提起上訴所為聲明：(一)原判決關於不利
    於上訴人之部分廢棄。(二)前項廢棄部分，乙○○等2 人在第
    一審之訴及假執行之聲請均駁回。(三)第一、二審及發回前第
    三審訴訟費用由乙○○等2人負擔。對於乙○○等2人之上訴
    所為答辯聲明：(一)上訴駁回。(二)第二審及發回前第三審之訴
    訟費用，由乙○○等2 人負擔。(三)如受不利判決，願供擔保
    免為假執行之宣告。
三、乙○○等2 人主張丙○○占有使用系爭房屋，為無法律上之
    正當權源等語；丙○○則以乙○○等2 人所主張之系爭房屋
    ，為「李媽福」房派下全體所有，且丙○○並無占有、使用
    之事實等語為抗辯；經查：
(一)乙○○等2 人主張丙○○所占有使用之系爭房屋，為系爭公
    業以所有土地與建商合建後分配於「李媽福」房，登記予派
    下員李四海，嗣因李四海死亡，由其繼承人李劉梅、女李玉
    珠及乙○○等2人(以下合稱李劉梅等4人)就李四海遺產分割
    ，系爭房屋分割予乙○○等2 人繼承，所有權應有部分各二
    分一，於88 年4月12日為分割繼承登記等事實，為兩造所不
    爭執，且有系爭房屋登記謄本在卷（原審1卷第10 頁）、及
    附於原法院87年度執字第4373號強制執行卷之原法院85年度
    重訴字第987號民事判決足憑。
(二)系爭房屋原為訴外人陳錫明、陳錫元、陳錫欽、陳錫祺 (以
    下稱陳錫明等4人)無權占有使用，經李四海繼承人李劉梅等
    4 人本於民法第758條之規定，共同訴請陳錫明等4人返還系
    爭房屋，經原法院以85年度重訴字第987號判決陳錫明等4人
    應返還系爭房屋予李劉梅等4人確定，李劉梅等4人據以聲請
    強制執行；87年 6月17日原法院前往系爭房屋執行點交完畢
    ，然因有人於原法院執行人員離去隨即進入占有系爭房屋，
    李劉梅等4人聲請再執行，87年7月29日原法院再到場執行，
    丙○○在場陳稱：「系爭房屋係祭祀公業的財產，我是祭祀
    公業之派下員，我是在87 年6月17日貴院點交予債權人接管
    之後，我在貴院執行人員離去之後再自行搬進來占有的。現
    系爭房屋由我開麵店，賣魯肉飯」等語在卷，由於丙○○非
    該執行事件執行名義之執行債務人，原法院未續行遷讓之執
    行等事實，有原法院87年度執字第4373號遷讓房屋強制執行
    事件之87年6月17日、7月29日之執行筆錄足稽；丙○○於91
    年8月15 日又出具委託書，委託訴外人陳錫祺、王德楨管理
    之事實，有丙○○不爭執真正之委託書在卷（原審1卷第131
    頁）足憑；系爭房屋為丙○○占有使用之事實，至為明確，
    其於本件訴訟否認占有、使用系爭房屋，顯不足取。
(三)乙○○等2 人主張丙○○委託陳錫祺、王德楨管理占有系爭
    房屋，無法律上之正當權源，係屬無權占有等語；丙○○則
    以乙○○等2 人所主張之系爭房屋，為系爭公業以所有土地
    與建商合建分得，而分配予「李媽福」房，乙○○等2 人之
    被繼承人李四海為系爭公業之管理人，將之登記予其名下，
    其與系爭公業間應係借名或信託關係，該等關係因李四海死
    亡而消滅，乙○○等2 人雖繼承李四海而登記為所有人，惟
    丙○○基於派下權，對系爭房屋有公同共有權存在，自得使
    用收益等語為抗辯；查：
  1.按：不動產物權，依法律行為而取得、設定、喪失及變更者
    ，非經登記，不生效力，民法第758條第1項定有明文。查系
    爭房屋為系爭公業提供土地與建商合建後所分得，為兩造所
    不爭執，系爭建物之所有權應由系爭公業原始取得。75 年8
    月3 日系爭公業開會決議將系爭房屋分配予「李媽福」房全
    體派下員之事實，為兩造所不爭執，且有會議紀錄在卷（原
    審2卷第144至150 頁）足稽；系爭公業將系爭房屋分配予「
    李媽福」房，係屬債權行為，依民法第758條第1項規定，在
    未辦理所有權登記前，「李媽福」房全體派下員尚未取得系
    爭房屋之所有權。
  2.系爭房屋於77 年8月18日為第一次登記所有權人時，雖登記
    為乙○○等2 人之被繼承人李四海名下。惟系爭公業前管理
    人李雲輝於本院89年度重上更(一)字第153 號事件所為：房屋
    分配予七大房後，因為當時李媽福派下員內部未商量好要登
    記誰的名義，就登記在李四海名下等語之證言，為兩造於本
    院97 年度重上字第517號兩造房屋所有權移轉登記事件，所
    不爭執(本院97年度重上字第517號民事判決第12頁、本院更
    (一)卷第102頁背面)，再參諸丙○○於84年間訴請確認派下權
    存在之事實（有原法院、本院、最高法院歷審之民事判決、
    裁定在卷、原審1卷第24至130頁），堪認系爭房屋之所以登
    記於李四海名下，確因「李媽福」房之派下權糾紛未定，其
    派下員姓名、人數尚無從確定，致無法逕登記予「李媽福」
    房派下全體，而由系爭公業暫先登記予李四海名下；再證諸
    75年8月3日前揭系爭公業之會議紀錄、及兩造不爭執李雲輝
    之證言，系爭房屋係系爭公業分配予「李媽福」房，而非分
    配予李四海，系爭公業同意系爭房屋登記予李四海，顯係本
    於信託之意，李四海僅屬受託人。
  3.次按：契約信託行為須委託人以設立信託之意思，與受託人
    訂定契約，並將財產權移轉或為其他處分予受託人，使受託
    人依信託本旨，為受益人之利益或為特定目的，管理或處分
    信託財產之要物行為。易言之，契約信託行為除須具備意思
    表示等法律行為為一般成立要件外，尚須有標的物之財產權
    移轉及現實交付等處分行為，信託契約始能成立。是信託物
    權之移轉為信託契約之特別成立要件，有最高法院95年度臺
    上字第500號裁判意旨，可資參照；丙○○以乙○○等2人係
    依據89年10月30日之協議書，受李春梅、李世清、李雲騰、
    李國雄之信託，而登記為所有權人，提出協議書在卷 (本院
    前審2卷第259、260頁)為憑；查丙○○所提出之協議書固記
    載：「查坐落台北市○○路○段20號及同市路段26巷11號5樓
    房屋為祭祀公業李德茂分配予媽福房登記為李四海名義，如
    認應屬媽福房派下信託登記為李四海名義，李四海死亡後媽
    福房派下員全體亦同意信託李四海之繼承人李劉梅、乙○○
    、甲○○、李玉珠繼續管理、處分、行使權利屬實。信託人
    (媽福房派下員)李世清、李春梅、李雲騰、李國雄，受託人
    李劉梅、乙○○、甲○○、李玉珠」；惟承前所述，系爭房
    屋乃系爭公業分配予「李媽福」房派下全體，而非分派予「
    李媽福」房之次子李清泉派下 (查：「李媽福」房除李清泉
    派下外尚有李啟明派下，李四海屬李清泉派下，有系統表附
    於原審 1卷第181頁可憑)。李春梅、李世清、李雲騰、李國
    雄僅為「李媽福」房之部分派下員，並非系爭房屋之合法所
    有權人，自無處分系爭房屋之權利，即無從將系爭房屋信託
    登記予乙○○等2人。況且系爭房屋之所有權，係於88年4月
    12日以分割繼承原因，登記予乙○○等2人，應有部分各1/2
    ，由此益徵乙○○等 2人對於系爭房屋之所有權，並非受信
    託而為所有權之移轉登記。
  4.丙○○雖另以乙○○等2 人係受「李媽福」房派下全體之信
    託，而將系爭房屋登記於乙○○等2 人等語為抗辯；承前所
    述，系爭房屋分配予「李媽福」房時，其派下員之人數仍未
    確定，且丙○○對於系爭公業將系爭房屋分配予「李媽福」
    房時，因乙○○等2 人之被繼承人李四海等人不承認其派下
    權存在，自無可能與李春梅等人成立信託關係之事實，亦不
    爭執；系爭房屋顯非由「李媽福」房派下全體信託登記予李
    李四海或乙○○等2人。
  5.系爭房屋非由李春梅、李世清、李雲騰、李國雄信託登記予
    乙○○等2 人，亦非由「李媽福」房派下全體信託登記予乙
    ○○等2 人，已如前所述；且李春梅、李世清、李雲騰、李
    國雄又非丙○○之債務人，丙○○以97年12月23日之民事聲
    明狀(本院卷第57至61頁)，代位李春梅、李世清、李雲騰、
    李國雄4 人或「李媽福」房派下全體為終止信託契約之意思
    表示，自無所據。
  6.丙○○雖於84年間訴請確認其對於系爭公業之派下權存在之
    訴，已獲確認對於系爭公業之派下權存在之判決確定，有原
    法院、本院、最高法院歷審之民事判決、裁定在卷(原審1卷
    第24至130頁)足稽，固屬不虛；惟丙○○於系爭公業就系爭
    房屋，對於李四海之繼承人終止信託契約之前，抗辯其對於
    系爭房屋有公同共有權，為有權單獨占有、使用，自非有據
    。
(四)從而，乙○○等2 人主張丙○○委託陳錫祺、王德楨管理占
    有系爭房屋，無法律上之正當權源，係屬無權占有，應堪採
    信；進而本於民法第758條第1項、第765 條之規定，請求丙
    ○○應將系爭房屋返還乙○○等2 人，於法尚非無據，應予
    准許。
四、按：無法律上之原因而受利益，致他人受損害者，應返還其
    利益，民法第 179條前段定有明文；又：「依不當得利之法
    則請求返還不當得利，以無法律上之原因而受利益，致他人
    受有損害為其要件，故其得請求返還之範圍，應以對方所受
    之利益為度，非以請求人所受損害若干為準，無權占有他人
    土地，可能獲得相當於租金之利益為社會通常之觀念，是被
    上訴人抗辯其占有系爭土地所得之利益，僅相當於法定最高
    限額租金之數額，尚屬可採。」有最高法院61年臺上字第16
    95號判例意旨，可資參照。丙○○無權占有系爭房屋，已如
    前所述，參照最高法院61年度臺上字第1695號判例意旨，其
    受有相當於租金之利益，乙○○等2 人依不當得利返還請求
    權之法律關係，請求丙○○返還自90年起5年間（即自90年1
    月至94年12月止）所受相當於租金之不當利益，自無不合，
    應予准許。查：
(一)城市地方房屋之租金，以不超過土地及其建築物申報總價年
    息百分之十為限，土地法第97條第 1項定有明文；本件系爭
    房屋距臺北市○○路、松德路口約5、60公尺，面臨信義路6
    段馬路，附近一樓建物大多為商業用途，鄰近永春國中、松
    山商職等學校，又與臺北市信義計畫區距離不遠等事實，為
    兩造所不爭執，並經原法院履勘現場，載明勘驗筆錄在卷（
    原審2卷第21、22頁），且有乙○○等2人提出之地圖、現場
    照片及丙○○所提照片附卷（原審2卷第27至30 頁）可佐；
    足認系爭房屋位處商業區域、交通便利、生活機能甚佳，按
    房屋價值週年利率10%計算不當得利，尚屬合理相當。
(二)查：系爭房屋現值單價經臺北市政府地政處核定，90年至95
    年間依序為每平方公尺16,340元、16,150元、15,048元、14
    ,801元、14,554元、14,307元，有臺北市政府地政處95 年7
    月5日北市地二字第09531853400號函在卷（原審2卷第58、5
    9頁）足按；又系爭房屋總面積為109.35 平方公尺，有系爭
    房屋登記謄本在卷(原審1卷第10頁)足稽；系爭房屋90年至9
    4年度現值依序為1,786,779元(16,340×109.35=1,786,779)
    、1,766,003元(16,150×109.35 =1,766,003、四捨五入)、
    1,645,499元(15,048×109.35=1,645,499、四捨五入)、1,6
    18,489元(14,801×109.35=1,618,489、四捨五入)、1,591,
    480元(14,554×109.35=1,591,480、四捨五入），按週年利
    率10%計算，乙○○等2人請求丙○○應返還相當於租金之利
    益，自90年至94年止，依序為178,678元(1,786,779×10%=1
    78,678、四捨五入)、176,600元(1,766,003×10% =176,600
    、四捨五入)、164,550元(1,645,499×10% =164,550、四捨
    五入)、161,849元(1,618,489×10%=161,849、四捨五入)、
    159,148元(1,591,4 80×10%=159,148)，合計為840,825 元
    (178,678＋176,600＋164,550＋161,849＋159,148=840,825
    )，及自起訴狀繕本送達之翌日、即95年3月3日(95 年2月20
    日寄存送達，依民事訴訟法第138條第2項之規定，自寄存之
    日起經10日發生效力，起訴狀繕本送達翌日應為發生效力之
    翌日即95年3月2日，惟乙○○等2人對於原法院判決自95年3
    月3日起算，未予爭執。)起，至返還房屋之日止，按月應返
    還13,037元(14,307×109.35×10%÷12=13,037、四捨五入)
    ，於法尚非無據，應予准許。
(三)乙○○等2 人另主張丙○○無法律上之正當權源，占有、使
    用系爭房屋，不能脫離所坐落之基地，自應併計系爭房屋所
    坐落基地之價額等語；查丙○○無權占有系爭房屋所坐落之
    基地，為系爭公業所有，為乙○○等2 人所不爭執，且有系
    爭房屋所坐落基地謄本在卷(原審2卷第52 頁)足稽；丙○○
    雖無權占有使用系爭房屋，不能脫離所坐落之基地，而受有
    相當於基地租金之利益，乙○○等2 人應就受有相當於基地
    租金之損害，負舉證責任；惟查乙○○等2 人就其等受有相
    當於基地租金之損害，始終迄未舉證明之，核與返還不當得
    利之要件，尚有未合，其主張應併計系爭房屋所坐落基地之
    價額，自無足取。
五、綜上所述，乙○○等2 人本於系爭房屋之所有權，訴請丙○
    ○自系爭房屋遷出，返還系爭房屋；及本於不當得利返還請
    求權之法律關係，請求丙○○應返還840,825元，及自95年3
    月3日起至返還系爭房屋之日止，按月返還乙○○等2人13,0
    37元，於法尚非無據，應予准許；原法院於上開範圍內為乙
    ○○等 2人勝訴判決，並依兩造陳明願供擔保，請求准、免
    宣告假執行，酌定擔保金額分別准許之，經核尚無違誤；丙
    ○○上訴意旨，指摘原法院此部分之判決不當，求予廢棄，
    為無理由，應予駁回；乙○○等 2人逾越上開範圍之請求，
    原法院為其敗訴判決，並駁回此部分假執行之聲請，經核尚
    無違誤；乙○○等 2人上訴意旨，指摘原法院此部分之判決
    不當，求予廢棄，為無理由，亦應予駁回。
六、據上論結，本件兩造之上訴，均為無理由，依民事訴訟法第
    449條第1項、第79條、第85條第 1項前段之規定，判決如主
    文。
中    華    民    國    99    年     1    月    26    日
                    民事第五庭
                        審判長法  官  李錦美
                              法  官  鍾任賜
                              法  官  陳博享
正本係照原本作成。
如不服本判決，應於收受送達後20日內向本院提出上訴書狀，其
未表明上訴理由者，應於提出上訴後20日內向本院補提理由書狀
（均須按他造當事人之人數附繕本）上訴時應提出委任律師或具
有律師資格之人之委任狀；委任有律師資格者，另應附具律師資
格證書及釋明委任人與受任人有民事訴訟法第466條之1第1項但
書或第2項（詳附註）所定關係之釋明文書影本。
中    華    民    國    99    年    1     月    26    日
                              書記官  鄭靜如
附註：
民事訴訟法第466條之1（第1項、第2項）：
對於第二審判決上訴，上訴人應委任律師為訴訟代理人。但上訴
人或其他法定代理人具有律師資格者，不在此限。
上訴人之配偶、三親等內之血親、二親等內之姻親，或上訴人為
法人、中央或地方機關時，其所屬專任人員具有律師資格並經法
院認為適當者，亦得為第三審訴訟代理人。

司法院資訊處製作；財團法人民間司法改革基金會備份。
